---
title: "MPDW pertemuan 6 7"
author: "Valent Trityo Gratia Widyatmoko M0401241074"
date: "`r Sys.Date()`"
output: html_document
---

```{r warning=FALSE, message=FALSE}
library(ggplot2)
library(tsibble)
library(tseries)
library(MASS)
library(forecast)
library(TSA)
library(TTR)
library(aTSA)
library(graphics)
```

# Eksplorasi Data

Data yang digunakan adalah 100 observasi awal dari dataset Suhu Minimum Harian. Data dibagi menjadi data latih dan data uji dengan proporsi 80:20.
```{r}
path_file <- "C:/Valent/Kuliah/Semester 5/Metode Peramalan Deret Waktu/daily-min-temperatures(1).csv"
data_suhu <- read.csv(path_file, sep="\t")

head(data_suhu)

data_100 <- data_suhu[1:100, ]
data.ts <- ts(data_100$Temp)

suhu.train <- data_100$Temp[1:80]
suhu.test <- data_100$Temp[81:100]

train.ts <- ts(suhu.train, start = 1)
test.ts <- ts(suhu.test, start = 81)
```

## Plot Data Penuh
```{r}
plot.ts(data.ts, 
        lty = 1, 
        xlab = "Waktu", 
        ylab = "Suhu Minimum", 
        main = "Plot Data Penuh Suhu Minimum")
```

## PLot Data Latih
```{r}
plot.ts(train.ts, lty=1, xlab="Waktu", ylab="Suhu", main="Plot Data Latih (Train)")
```
Berdasarkan plot data deret waktu, data latih tampak berfluktuasi di sekitar nilai tengah yang stabil dan tidak menunjukkan adanya tren yang kuat, sehingga mengindikasikan bahwa data cenderung sudah stasioner.

## Plot data uji
```{r}
plot.ts(test.ts, lty=1, xlab="Waktu", ylab="Suhu", main="Plot Data Uji (Test)")
```


# Uji Stasioneritas Data
## Plot ACF
```{r}
acf(train.ts, main="ACF Data Latih")
```
Berdasarkan plot ACF, garis meluruh secara perlahan (tails off) atau cuts off setelah lag ke-2. Hal ini memberikan dugaan awal mengenai kestasioneran.

## Uji ADF
```{r}
tseries::adf.test(train.ts)
```
H0 : Data tidak stasioner dalam rataan
H1 : Data stasioner dalam rataan
Berdasarkan uji ADF, didapat p-value sebesar 0.1057 yang lebih besar dari taraf nyata 5% (α = 0.05) sehingga kita gagal tolak H0. Secara statistik murni, data belum stasioner kuat pada taraf 5%. Namun, karena nilainya cukup mendekati 0.1 (taraf 10%) dan plot ACF maupun data rentang waktu secara visual tampak cukup stasioner, kita akan mengasumsikan data sudah cukup stasioner dan mencoba melanjutkan pemodelan tanpa melakukan differencing (d = 0).


## Plot Box-Cox
```{r}
index <- seq(1:length(train.ts))

min_val <- min(train.ts)
if (min_val <= 0) {
  train_shifted <- train.ts + abs(min_val) + 1
} else {
  train_shifted <- train.ts
}

bc <- boxcox(train_shifted ~ index, lambda = seq(0, 2, by = 0.1))

lambda_opt <- bc$x[which.max(bc$y)]
lambda_opt

ci_lambda <- bc$x[bc$y > max(bc$y) - 0.5 * qchisq(0.95, df = 1)]
c(Batas_Bawah = min(ci_lambda), Batas_Atas = max(ci_lambda))
```
Selang kepercayaan untuk nilai λ memuat angka 1. Hal ini menunjukkan bahwa data sudah stasioner dalam ragam, sehingga transformasi tidak diperlukan.

# Identifikasi Model
## Plot PACF
```{r}
pacf(train.ts, main="PACF Data Latih")
```
Berdasarkan plot PACF, terlihat cuts off pada lag pertama atau kedua. Dikombinasikan dengan ACF, kita dapat menduga beberapa model tentatif seperti ARIMA(1,0,0), ARIMA(2,0,0), ARIMA(0,0,2), dan ARIMA(1,0,1).

## Plot EACF
```{r}
eacf(train.ts)
```
Berdasarkan output EACF, ujung kiri atas dari pola segitiga nol (dilambangkan dengan 'o') berada pada baris AR = 1 dan kolom MA = 1. Hal ini mendukung bahwa model ARIMA(1,0,1) merupakan salah satu kandidat model tentatif yang sangat kuat.

## Pendugaan Parameter Model Tentatif
```{r}
# ARIMA(1,0,0)
model1 <- Arima(train.ts, order=c(1,0,0), method="ML")
summary(model1)
lmtest::coeftest(model1)

# ARIMA(0,0,2)
model2 <- Arima(train.ts, order=c(0,0,2), method="ML")
summary(model2)
lmtest::coeftest(model2)

# ARIMA(1,0,1)
model3 <- Arima(train.ts, order=c(1,0,1), method="ML")
summary(model3)
lmtest::coeftest(model3)

# ARIMA(2,0,0)
model4 <- Arima(train.ts, order=c(2,0,0), method="ML")
summary(model4)
lmtest::coeftest(model4)
```

## Ringkasan AIC
```{r}
model_tentatif <- data.frame(
  Model = c("ARIMA(1,0,0)", "ARIMA(0,0,2)", "ARIMA(1,0,1)", "ARIMA(2,0,0)"),
  AIC   = c(AIC(model1), AIC(model2), AIC(model3), AIC(model4)),
  BIC   = c(BIC(model1), BIC(model2), BIC(model3), BIC(model4))
)

model_tentatif
```
Model ARIMA(1,0,1) memiliki nilai AIC yang paling kecil dan seluruh parameternya signifikan. Model ini dipilih sebagai model terbaik sementara.

# Analisis Sisaan
Pengecekan asumsi sisaan (normalitas, kebebasan, kehomogenan ragam) untuk model terbaik ARIMA(1,0,1).

## Eksplorasi Sisaan
```{r}
sisaan <- model3$residuals

par(mfrow = c(2,2))  

car::qqPlot(sisaan, main="Normal Q-Q Plot")

plot(sisaan, type = "p", main = "Plot Sisaan vs Waktu", xlab = "Waktu", ylab = "Sisaan")

acf(sisaan, main = "ACF Sisaan")
pacf(sisaan, main = "PACF Sisaan")
par(mfrow = c(1,1))
```

## Uji Formal
```{r}
# Normalitas
ks.test(sisaan, "pnorm", mean(sisaan), sd(sisaan)) 
# H0: Menyebar normal

# Kebebasan Sisaan
Box.test(sisaan, type = "Ljung") 
# H0: Sisaan saling bebas (tidak ada autokorelasi)

# Kehomogenan Ragam
Box.test(sisaan^2, type = "Ljung") 
# H0: Ragam sisaan homogen

# Nilai Tengah = 0
t.test(sisaan, mu = 0, conf.level = 0.95) 
# H0: Nilai tengah sisaan sama dengan nol
```
Berdasarkan pengujian formal di atas, seluruh asumsi model terpenuhi dengan baik:

Normalitas: Uji KS menghasilkan p-value = 0.8918 > 0.05, gagal tolak H0 (Sisaan menyebar normal).

Kebebasan Sisaan: Uji Ljung-Box menghasilkan p-value = 0.9672 > 0.05, gagal tolak H0 (Sisaan saling bebas / tidak ada autokorelasi).

Kehomogenan Ragam: Uji Ljung-Box untuk sisaan kuadrat menghasilkan p-value = 0.2763 > 0.05, gagal tolak H0 (Ragam sisaan homogen).

Nilai Tengah Sisaan: Uji-t menghasilkan p-value = 0.9283 > 0.05, gagal tolak H0 (Nilai tengah sisaan sama dengan nol).

## Overfitting
Menaikkan orde AR dan MA dari model terbaik ARIMA(1,0,1) untuk memastikan tidak ada model yang lebih baik. Kandidat: ARIMA(2,0,1) dan ARIMA(1,0,2).

```{r}
# ARIMA(2,0,1)
model_over1 <- Arima(train.ts, order=c(2,0,1), method="ML")
lmtest::coeftest(model_over1) 

# ARIMA(1,0,2)
model_over2 <- Arima(train.ts, order=c(1,0,2), method="ML")
lmtest::coeftest(model_over2)
```
Berdasarkan output pengujian overfitting:

Pada model ARIMA(2,0,1), parameter tambahan ar2 memiliki p-value sebesar 0.91080 > 0.05 (Tidak signifikan).

Pada model ARIMA(1,0,2), parameter tambahan ma2 memiliki p-value sebesar 0.8722 > 0.05 (Tidak signifikan).
Karena parameter tambahan pada model-model overfitting tidak ada yang signifikan, maka model dasar ARIMA(1,0,1) tetap dipertahankan sebagai model terbaik.

## MOdel Terbaik
```{r}
model_terbaik <- model3
summary(model_terbaik)
```

## Peramalan
Melakukan peramalan untuk 20 periode ke depan (sesuai panjang data uji/test). Karena kita tidak melakukan differencing (d=0), kita tidak perlu menggunakan metode inverse differencing.
```{r}
ramalan <- forecast::forecast(model_terbaik, h = length(test.ts))
data.ramalan <- ramalan$mean
plot(ramalan, main="Peramalan Suhu Minimum (20 Hari)")

perbandingan <- cbind(
  Aktual   = test.ts,
  Forecast = data.ramalan
)
print(head(perbandingan, 10))

akurasi_test <- accuracy(data.ramalan, test.ts)
akurasi_test
```

```{r}
# Plot gabungan Aktual dan Forecast
ts.plot(data.ts, col = "black", lty = 1,
        xlab = "Waktu", ylab = "Suhu Minimum", main = "Aktual vs Forecast")

# Tambahkan garis forecast
lines(81:(80+length(data.ramalan)), data.ramalan, col = "blue", lty = 2, lwd = 2)

legend("bottomleft", 
       legend = c("Data Aktual", "Forecast"),
       col = c("black", "blue"),
       lty = c(1,2), lwd = c(1,2), bty = "n")
```
Berdasarkan tabel akurasi pada data uji (test set), didapatkan nilai MAPE sebesar 27.97%. Nilai ini menunjukkan bahwa performa peramalan model ARIMA(1,0,1) berada pada kategori yang cukup memadai dan wajar (layak) dalam memprediksi fluktuasi suhu minimum harian untuk 20 periode ke depan.
